【裁判字號】    89,重訴,998
【裁判日期】    900220
【裁判案由】    履行契約
【裁判全文】
臺灣臺中地方法院民事判決  八十九年度重訴字第九九八號
    原      告  己○○
    訴訟代理人  黃清池律師
    被      告  丁○○○    住.
                甲○○      住.
                辛○○      住.
                原名黃蔡嫌）.
                庚○○      住.
    右  一  人
    訴訟代理人  乙○○      住.
                丙○○○    住.
                戊○○      住.
右當事人間請求履行契約事件，本院判決如左：
    主      文
被告應協同原告就坐落台中縣梧棲鎮○○段第六０四號、地目田、面積０‧一一二七
公頃，及同段第六四八之二地號、地目田、面積０‧一一九二公頃土地辦理所有權移
轉登記為原告所有。
訴訟費用由被告連帶負擔。
    事      實
甲、原告方面：
一、聲明：如主文所示。
二、陳述：
（一）兩造之父親蔡冬中於民國六十八年二月八日（農曆六十八年一月十二日）為原
      告己○○與被告庚○○分家獨立生活而訂有分家契約書，該契約書係由在台中
      縣梧棲鎮公所擔任財政課課長之蔡成義所代筆書寫打字，該分家契約書第三條
      並約定就蔡冬中所有坐落台中縣梧棲鎮○○段第六０四號、地目田、面積０‧
      一一二七公頃，及同段第六四八之二地號、地目田、面積０‧一一九二公頃土
      地（下稱系爭二筆土地）為原告所取得之部分，第六至十三條等且約定原告與
      被告庚○○之樓房個人須供給父母居住使用至年終為止，父母之伙食亦由原告
      及被告庚○○輪流奉供、每人十天等，依該契約之內容，先父蔡冬中依約分配
      與原告及被告庚○○取得之土地，應屬附負擔之贈與，且該分家分產日即交付
      原告、被告庚○○管理、耕作、使用、收益，且家母蔡翁敏於八十六年四月二
      十日逝世、家父蔡冬中於八十六年十月五日逝世前，原告、被告庚○○均已依
      約完全履行約定之負擔。
（二）訂立該分家契約書時，契約記載之當事人四人均在場，父親蔡冬中均知情且同
      意，至於父親所保管之該份契約書在整理遺物時，連同部分田契等資料均找不
      到了。
（三）系爭二筆土地因都市計劃經編定為第四種住宅區土地，故辦理土地所有權移轉
      登記時須繳納土地增值稅，原告因財力困難，於分家分產當時無力辦理移轉登
      記，才於該契約書第十一條特別約定所取得之田地乙（指原告）、丙方（指被
      告庚○○）如要變更者，甲方（指蔡冬中）無條件提出印章及證件，又關係姊
      妹之蓋章如有異議之時，甲方應負責不得異議，費用由乙、丙方各人負擔，真
      意即指辦理所有權移轉登記（變更）之時，任由原告與被告庚○○決定；現兩
      造既為先父即被繼承人蔡冬中之合法繼承人，亦應受該分家契約之拘束，依上
      開契約第三條約定，被告自負有協同辦理系爭二筆土地所有權移轉登記與原告
      取得之義務，系爭二筆土地經辦理繼承登記而為兩造所公同共有後，迭經催告
      被告仍不協同辦理所有權移轉登記與原告，爰基於繼承關係、履行契約關係，
      訴請被告協同辦理系爭二筆土地所有權移轉登記與原告。
三、證據：提出戶籍謄本伍份、土地登記謄本二份，及台中縣梧棲鎮都市計畫土地使
    用分區證明書、繼承系統表等影本各一份，並聲請訊問證人蔡瑞拱、李淵南。
乙、被告方面：
壹、被告陳蔡彩連、甲○○、辛○○部分：
一、聲明：同意原告之請求。
二、陳述：其等父親蔡冬中生前確實有說過分家一事，亦有為辦理分家而宴請親友，
    但其等當日並未回家，其等是依習俗在分家後第三天回家，父親有提及將留一小
    部份給女兒，亦有聽過分家時有寫契約書，但該分家契約書內容如何記載則不知
    情。
貳、被告庚○○、丙○○○、戊○○部分：
一、聲明：駁回原告之訴。
二、陳述：
（一）該分家契約無效，因此不是父親蔡冬中之本意，當初該張契約書是由母親蔡翁
      敏委託訴外人蔡成義擬稿、被告戊○○打字，被告戊○○打字後又直接交給蔡
      成義，如何用印其等並不清楚，其上蓋用之印章雖確為蔡冬中所有者，但此均
      出於母親蔡翁敏之意思，為分家宴客後幾天，父親蔡冬中曾對被告戊○○稱其
      既還活著，為什麼要分家，並提及該契約書一式三份，其已將保管之該份契約
      書撕毀，蔡冬中並不同意此分家契約，其事先都不知道，該印章平時由父親自
      己保管，但契約書上之印文應是母親自己拿取蓋用，父親很不高興，惟並沒有
      說契約無效。
（二）原本父親蔡冬中雖有分配財產，但後來原告與被告庚○○各獲分配部分，因部
      分土地被徵收等問題，父親蔡冬中生前有提及系爭二筆土地不再分配給原告，
      要分配與家中姊妹，且若當初父親同意系爭二筆土地分配與原告，應該早就辦
      理過戶，且辦理繼承分割遺產時，曾說明若由原告與被告庚○○共有系爭二筆
      土地，家中姊妹即不參與分配。
（三）證人李淵南所稱之分家，跟本件分財產應該不一樣，分家當時雖有請客，詳情
      其等並不清楚，且依民法應繼分規定，此契約應喪失效力。
三、證據：提出協議書影本一份。
    理      由
一、本件原告主張於六十八年二月八日與訴外人即兩造之父親蔡冬中、被告庚○○訂
    立分家契約書，由訴外人蔡冬中就其所有財產（不動產）除一部留為己有外，其
    餘分配原告與被告庚○○及長孫等人取得，其中系爭二筆土地即屬歸由原告取得
    之部分，並約定原告與被告庚○○分家後應如何扶養父母等事宜，就系爭二筆土
    地部分係附負擔贈與原告，而訴外人蔡冬中於八十六年十月五日逝世、兩造之母
    親蔡翁敏於八十六年四月二十日逝世前，原告亦已依約定履行應負擔之事項，現
    兩造既為訴外人蔡冬中之被繼承人，系爭二筆土地並由兩造辦理繼承登記，被告
    亦應繼承此附負擔贈與契約之義務，爰基於該分家契約，訴請被告協同將系爭二
    筆土地辦理所有權移轉登記與原告。被告陳蔡彩連、甲○○、辛○○同意原告之
    請求，而被告庚○○、丙○○○、戊○○則以該分家契約書上之印文為母親蔡翁
    敏所蓋用，該契約並未經父親蔡冬中同意，事後蔡冬中才知情，亦曾表示不同意
    該約定，並撕毀所執之契約書等語，資為抗辯。
二、按訴訟標的對於共同訴訟之各人必須合一確定者，於共同訴訟人中一人之行為，
    有利益於共同訴訟人者，其效力及於全體；不利益者，對於全體不生效力，民事
    訴訟法第五十六條第一項第一款定有明文，至於是否對全體共同訴訟人有利益，
    應以行為當時形式上觀察而非法院審理結果以定之，且此所謂對於全體不生效力
    ，亦包括行為之共同訴訟人在內。本件原告起訴係基於被告所繼承上開分家契約
    之法律關係，該分家契約之法律關係既經被告繼承而屬公同共有，對於被告必須
    合一確定，是被告陳蔡彩連、甲○○、辛○○雖為訴訟上之認諾，形式上乃對於
    共同訴訟人不利益之行為，揆諸前揭說明，尚難認此已發生認諾之效力，合先敘
    明。
三、原告主張系爭二筆土地原本為訴外人即兩造之父親蔡冬中所有，訴外人蔡冬中於
    八十六年十月五日逝世後，其與被告為訴外人蔡冬中之繼承人，系爭二筆土地並
    已辦理繼承登記而為兩造公同共有之事實，業據其提出戶籍謄本伍份、土地登記
    謄本二份及繼承系統表一份為證，被告對此亦不爭執，自堪信為真實。其次，原
    告主張兩造之父親蔡冬中生前曾於六十八年二月八日為其與被告庚○○如何分家
    一事訂立分家契約書，內容除約定由訴外人蔡冬中就其所有財產（不動產）除一
    部留為己有外，其餘分配其與被告庚○○、長孫等人取得，而系爭二筆土地即為
    父親蔡冬中當時約定贈與其取得之部分，該約定中關於其與被告庚○○分家後應
    如何扶養父母等應負擔之事宜，在訴外人蔡冬中於八十六年十月五日逝世、兩造
    之母親蔡翁敏於八十六年四月二十日逝世前，其並已依約履行之部分，被告對原
    告有依約定履行應負擔事項，及蓋用於該契約書上關於「蔡冬中」之印章為真正
    等情並不爭執，被告庚○○、丙○○○、戊○○雖辯稱：訂立該分家契約書並非
    出自父親蔡冬中之本意，該印章應係母親蔡翁敏擅自蓋用，事後蔡冬中才知情並
    曾表示不同意該分家契約約定而撕毀所執之契約書等語，然被告既不否認蔡冬中
    生前均自己保管該印章，若非蔡冬中對該分家契約書之訂立知情並同意，應無蓋
    用印章於該契約書之理，被告雖又辯稱此應係蔡冬中配偶亦為兩造母親蔡翁敏擅
    自蓋用云云，其等所據之母親蔡翁敏曾參與該分家契約書訂立等情形，並無悖於
    情理之處，尚難憑此即推測該契約書未經蔡冬中本人之同意。
四、抑且，被告戊○○亦不否認當時確曾為分家事宜，由訴外人即該契約書上之「為
    證人」蔡成義交其繕打該份契約書，而被告陳蔡彩連、甲○○、辛○○亦一致陳
    稱當時確實曾講過分家等事情，則書立該分家契約前，被告等既均知悉父親蔡冬
    中欲處理原告與被告庚○○等如何分家一事，該約定內容並曾轉交被告戊○○繕
    打製作，其等父親蔡冬中對該分家契約之內容必事先已知情，參以證人李淵南所
    證稱：當時蔡冬中為分家一事宴請親友時，亦曾說過樹大就要分家，並請長輩即
    該契約書之見證人蔡成義主持，並有書寫相關資料等情，訴外人蔡冬中為分家完
    成而宴請親友時均未曾表示不同意該分家之處理，該分家之見證人為蔡成義一節
    ，並與該分家契約書之記載相符，更難認訂立該分家契約書一事未得訴外人蔡冬
    中本人之同意。至於被告戊○○所稱事後蔡冬中曾對伊一人表示不同意，並撕毀
    所執該份契約書云云，何以蔡冬中當時未告知其他人，亦未要求另行更改原約定
    內容，或要求原告與被告庚○○所執之契約書予以作廢，其所稱實有可疑；而原
    告固不否認父親死後整理遺物時，並未發現父親執有之該份契約書，惟尚難遽認
    該契約書必如被告戊○○所稱，係遭蔡冬中撕毀所致，被告復未能就蔡冬中有何
    事後不同意將系爭二筆土地贈與原告之事實舉證以實其說，自難認其等所辯為可
    採。另被告庚○○雖又稱依民法關於應繼分等規定，該約定應喪失效力云云，惟
    此僅屬該贈與價額應於遺產分割時，得否由該受贈繼承人之應繼分中扣除等問題
    ，亦難認該贈與契約有何失效等可言。
五、綜上所述，訴外人即兩造之被繼承人蔡冬中與原告間之上開分家契約既屬有效成
    立，依該契約書第三條關於蔡冬中將系爭二筆土地贈與原告之約定，第十一條並
    約定原告（即乙方）所取得之田地要變更時，蔡冬中（即甲方）無條件提出印章
    、證件等，則兩造基於蔡冬中之繼承人地位公同共有取得系爭二筆土地，自亦應
    繼承該分家契約而受拘束，依約被告自負有協同原告辦理系爭二筆土地所有權移
    轉登記之義務。
六、從而，原告基於該分家契約之法律關係，訴請被告協同就系爭二筆土地辦理所有
    權移轉登記為原告所有，為有理由，應予准許。
七、本件事證已臻明確，兩造其餘攻擊防禦方法均不足以影響本件判決之基礎，爰不
    予一一論述，附予敘明。
八、據上論結，本件原告之訴為有理由，依民事訴訟法第八十五條第二項，判決如主
    文。
中      華      民      國    九十    年      二      月    二十      日
                                        臺灣臺中地方法院民事第一庭
~B法      官  林麗真
右為正本係照原本作成
如對本判決上訴，須於判決送達後廿日內向本院提出上訴狀
中      華      民      國    九十    年      二      月    二十      日
~B法院書記官


司法院資訊處製作；財團法人民間司法改革基金會備份。
